【裁判字號】    99,台上,2668
【裁判日期】    990430
【裁判案由】    常業詐欺等罪
【裁判全文】
最高法院刑事判決            九十九年度台上字第二六六八號
上  訴  人  甲○○
            乙○○
            丙○○
上 列一 人
選任辯護人  張致祥律師
上  訴  人  丁○○  男民國○○年○○月○○日生
                    身分證統一編號：Ｚ000000000
                    住台灣省台北縣新店市○○路16巷25號3
                    樓
選任辯護人  余德正律師
上  訴  人  己○○  男民國○○年○月○○日生
                    身分證統一編號：Ｚ000000000
                    住台灣省桃園縣龜山鄉○○路○段320號4
                    樓
            戊  ○（原名強俊宏） 男民國○○年○月○○日生
                    身分證統一編號：Ｚ000000000
                    住台灣省台中市○區○○路1049號25樓之
                    15
上 列一 人
選任辯護人  蔡易紘律師
上  訴  人  庚○○  男民國○○年○○月○○日生
                    身分證統一編號：Ｚ000000000
                    住台灣省台北縣汐止市○○○街54號5樓
選任辯護人  黃重鋼律師
            林上鈞律師
上列上訴人等因常業詐欺等罪案件，不服台灣高等法院中華民國
九十八年一月二十三日第二審更審判決（九十五年度重上更(三)字
第二二九號，起訴案號：台灣台北地方法院檢察署八十九年度偵
字第二四四九、三三五七、三九五四、三九五五、五四五五、五
七三二、六二一０、七七０六、一一三三一、一六四五二、一七
二五四、一七四八０、一九六七四、二０七八四、二三六八一號
，九十年度偵字第八一六、六五四一、六五六五、六五九二、七
八九三、八五九五、一二八五九、一二九一九、一三一五五、一
九七八九、一九八一三、一九九四九號），提起上訴，本院判決
如下：
    主  文
原判決關於甲○○、乙○○、戊○、丁○○、庚○○部分均撤銷
，發回台灣高等法院。
其他上訴駁回。
    理  由
甲、撤銷發回（即甲○○、乙○○、戊○、丁○○、庚○○）部
分：
本件原判決撤銷第一審關於上訴人甲○○、乙○○、戊○（原名
強俊宏，於民國九十七年十一月十二日更名）、丁○○、庚○○
部分（以下合稱甲○○等五人）之科刑判決，於為刑法新舊比較
後，改判依修正前刑法連續犯（以一罪論）、牽連犯從一重分別
論乙○○、庚○○以共同以犯詐欺取財罪為常業罪刑（乙○○累
犯，處有期徒刑三年五月，並應於刑之執行完畢或赦免後，令入
勞動場所強制工作三年；庚○○處有期徒刑二年六月；併各為相
關沒收之宣告）。及依修正前刑法連續犯以一罪論甲○○、戊○
、丁○○以共同連續偽造私文書，足以生損害於他人罪刑（甲○
○處有期徒刑二年；戊○累犯，處有期徒刑三年；丁○○累犯，
處有期徒刑二年八月；併各為相關沒收之宣告）。固非無見。
惟查：一、有罪判決書所記載之犯罪事實，為論罪科刑適用法律
之基礎，故凡於構成要件有關之重要事項，必須詳加認定，明確
記載，並敘明所憑之證據及認定之理由，且其事實認定與理由說
明，應互相適合，方為合法。倘事實認定與理由說明，不相一致
，或事實與理由欄內之記載，前後齟齬，按諸刑事訴訟法第三百
七十九條第十四款規定，均屬判決理由矛盾。原判決事實欄壹、
第一項載稱：乙○○於八十八年一月十五日起至九十一年五月六
日止，分別與劉惠倫（經原審判決免訴確定）、丙○○（參與犯
罪時間為八十八年三至十月間），共同偽造信用卡並持以向特約
商店行使消費詐購財物，均「足以生損害於原判決附表（下稱附
表）壹所示各特約商店、各發卡銀行及各持卡名義人本人」，復
於九十一年三月二十七日某時，另與趙時貴（檢察官另行偵辦）
共同自行加工製成「如附表壹編號至富邦銀行（偽造）信用
卡一張、附表參編號十四（富邦銀行偽造信用卡一張）、附表伍
編號五之(四)（荷蘭銀行偽造信用卡一張）、附表陸編號三（富邦
銀行偽造信用卡一張）、附表柒編號二所示之各發卡銀行偽造信
用卡（編號01至13偽造信用卡十三張）」云云；似認定附表壹所
示之偽造信用卡，均屬乙○○分別與上述之劉惠倫等人所偽造（
見原判決第四、五頁），而非僅限於其中編號至所示部分。
然其理由乙、壹、第三項之論述，於其中(十五)、(十八)之(10)及(十九)部分，
卻謂乙○○係偽造附表壹編號至所示之信用卡（即只有上述
偽造之富邦銀行信用卡一張），及其量刑審酌乙○○「大量偽造
信用卡，復持向各信用發卡銀行之特約商店刷卡詐取財物」云云
（見原判決第三六、四０、四二頁），對於何者為乙○○所偽造
之信用卡及其數量若干，前後認定不一，難謂無理由矛盾之違誤
。(二)、上訴人甲○○、戊○、丁○○行為後，中華民國九十六年
罪犯減刑條例（下稱九十六年減刑條例）業於九十六年六月十五
日制定通過，並自同年七月十六日起公布施行。依原判決之認定
，甲○○之犯罪時間為八十九年十二月初某日起至九十年三月二
十九日止，戊○、丁○○之犯罪時間為八十八年十二月間起至八
十九年十月間止，均係在九十六年減刑條例所定減刑基準日即九
十六年四月二十四日以前，其等所犯刑法第二百十條之偽造私文
書罪，又無九十六年減刑條例第三條所定不得減刑之情形。原審
於九十八年一月二十三日判決時，九十六年減刑條例業經公布施
行，自應依該條例第二條第一項第三款之規定減其宣告刑二分之
一，並於裁判時，於判決主文同時諭知其宣告刑、減得之刑，始
為適法。乃原判決未予減刑，顯有不適用法則之違法。(三)、有罪
判決書所記載之犯罪事實，為論罪科刑適用法律之基礎，故凡於
構成要件有關之重要事項，必須明確記載認定，並與犯罪構成要
件該當，始足為適用法律之依據。原判決事實欄貳、第一項，及
肆、第一項，分別載稱甲○○偽造信用卡後販售予晉安平、陳勇
全等人之行為，及戊○、丁○○、庚○○偽造信用卡後販售予明
知為偽造信用卡之不特定之人之行為，均係「足以生損害於附表
所示各特約商店、各發卡銀行及偽卡上各名義人本人」云云（見
原判決第一０、一三頁）；而依原判決之認定，甲○○、戊○、
丁○○、庚○○為警查獲時，係分別經扣得附表玖、拾伍(一)所示
之物（見原判決第九至一０、一三頁），其餘附表所示部分似與
甲○○、戊○、丁○○、庚○○之犯罪無關，則其事實欄上揭所
謂「附表所示」之各特約商店、各發卡銀行及偽卡上各名義人，
究何所指，即無從明瞭，而不足為適用法律之依據，難謂適法。
(四)、依原判決事實欄肆、第二項及第三項所載，庚○○係於偽造
信用卡後，復分別在附表拾陸、拾玖所示簽帳單上偽造各持卡人
之署押，向各特約商店刷卡消費，而詐購財物等情（見原判決第
一四、一五頁），嗣於理由就該部分則謂：庚○○「行使附表肆
所示信用卡背面簽名欄上冒簽申請者署押、或行使偽造簽帳單等
詐欺行為」云云（見原判決第六八頁上之理由(六)）；其理由之論
述與事實之認定兩相紛歧，自欠允洽。以上或為甲○○等五人上
訴意旨所指摘，或為本院得依職權調查之事項，應認原判決關於
甲○○等五人部分有撤銷發回更審之原因。原判決關於不另諭知
甲○○等五人無罪，不另諭知乙○○免訴部分，及不另諭知戊○
、丁○○、庚○○不受理部分，既經檢察官起訴書指明分別與前
開甲○○等五人論罪部分有裁判上一罪關係，依審判不可分原則
，應一併撤銷發回，附予說明。
乙、駁回（即丙○○、己○○）部分：
按刑事訴訟法第三百七十七條規定：上訴於第三審法院，非以判
決違背法令為理由，不得為之。是提起第三審上訴，應以原判決
違背法令為理由，係屬法定要件。如果上訴理由書狀並未依據卷
內訴訟資料，具體指摘原判決不適用何種法則或如何適用不當，
或所指摘原判決違法情事，顯與法律規定得為第三審上訴理由之
違法情形，不相適合時，均應認其上訴為違背法律上之程式，予
以駁回。本件原審經審理結果，認為上訴人丙○○偽造信用卡並
持以行使及以詐欺為常業，上訴人己○○偽造信用卡並持以行使
、行使偽造私文書、常業詐欺、變造國民身分證、變造駕駛執照
並持以行使、侵占遺失物等犯行，均為明確，因而撤銷第一審關
於丙○○、己○○部分之科刑判決，於為刑法新舊比較後，改判
依修正前刑法牽連犯等規定從一重分別論丙○○、己○○以共同
以犯詐欺取財罪為常業罪刑（各處有期徒刑二年，及為相關沒收
之宣告〈己○○累犯〉）。已詳敘其調查、取捨證據之結果及憑
以認定犯罪事實之心證理由。並就丙○○、己○○否認犯行之供
詞及其所辯各語認非可採，亦予以論述及指駁。從形式上觀察，
原判決關於丙○○部分及己○○偽造信用卡並持以行使、常業詐
欺部分均尚無足以影響判決結果之違背法令情形存在。丙○○上
訴意旨略稱：(1)附表壹編號３至係「林進文」、「韓孟橋」遭
冒名盜刷部分，且原判決事實欄壹、第二項既載稱乙○○為免其
行使偽造信用卡，冒用他人之名義，遭特約商店或發卡銀行識破
身分，而偽造或變造「林進文」、「韓孟橋」等人之國民身分證
，並持以行使等情，卻又認附表壹編號３至所示「林進文」、
「韓孟橋」遭冒名盜刷部分均係丙○○所為，並就各該部分之扣
押物，對丙○○諭知沒收，另對於乙○○於第一審供述其係與丙
○○在八十八年五、六月間盜刷云云，亦不予採取，有理由矛盾
、理由不備及採證上之違法。(2)丙○○於偵查犯罪之公務員發覺
前，自白八十八年三至六月間偽造信用卡並予盜刷之事實，該部
分非在乙○○被捕時所查覺之範圍，應符合自首之要件，原判決
未依自首減輕其刑，有不適用法則之違法。(3)原判決認丙○○係
於八十八年三至十月間與乙○○共同犯罪，又就乙○○於八十九
至九十一年間之犯行，謂「乙○○與丙○○等人於取得前揭行使
偽卡所得之財物後，或留供己用或變賣得款朋分花用；並藉上開
方式反覆向商家詐取財物恃以維生」云云，有理由矛盾之違法。
(4)丙○○未參與乙○○之盜刷行為，且於八十八年十月即脫離乙
○○等人，從事正常工作，並於乙○○被捕後返國投案，其盜刷
之信用卡不論來自乙○○抑謝嘉武，於本件行為應為連續犯；原
判決論以常業犯，係違背經驗法則，而有適用法則不當之違法。
(5)原判決既認謝思平等人遭冒名盜刷之十四次犯行，並非丙○○
所為之情，則丙○○犯行已然減少，原判決卻未減輕其刑，致量
刑失衡，違背法則等語。己○○上訴意旨略稱：原判決：對己
○○於附表拾參編號１至所示之犯行，與陳勇全、晉安平間如
何為犯罪之協議、分工及朋分花用詐得之財物，未為說明。楊
朝欽、甲○○均未指證己○○曾參與偽造信用卡或販售偽造信用
卡給己○○，己○○亦僅坦承侵占林國所遺失國民身分證之事，
原判決竟執以認定己○○與陳勇全、晉安平共同犯罪。己○○
僅涉及附表拾參編號至，及至等八次犯行，且附表拾肆
(二)編號03、卡號0000000000000000號信用卡，係警方自晉安平處
查獲，非自己○○身上查獲；原判決徒以後開信用卡背面，與附
表拾參編號、部分，同有「ALLEX 」之署名，乃認定己○○
有附表拾參編號、部分之犯行。以上，俱有理由不備之違法
等語。惟查：(一)、共同正犯間，非僅就其自己實行之行為負其責
任，並在犯意聯絡之範圍內，對於他共同正犯所實行之行為，亦
應共同負責。原判決認定丙○○與乙○○共同犯罪之時間為八十
八年三至十月間，並以附表壹編號３至所示之偽造信用卡等（
犯罪時間為八十八年十月七日起至同年月十五日止，俱在丙○○
參與犯罪之期間內），均為丙○○與乙○○共同行使偽造信用卡
犯罪所應沒收之物，乃併予諭知沒收，並非無據，難認違法。又
其事實欄壹、第一項關於丙○○參與犯罪部分，並未認定丙○○
併有行使偽造或變造之「林進文」、「韓孟橋」國民身分證之情
事，此與其事實欄壹、第二項所載乙○○偽造或變造「林進文」
、「韓孟橋」等人之國民身分證並持以行使之犯行，即屬無涉，
其間不相齟齬；另其事實欄壹、第一項所載：「乙○○與丙○○
等人於取得前揭行使偽卡所得之財物後，或留供己用或變賣得款
朋分花用」云云，係指其前所認定丙○○與乙○○於八十八年三
至十月間共同犯罪部分而言，自不能謂為前後矛盾。至於乙○○
於第一審供述其係與丙○○在八十八年五、六月間盜刷云云，僅
為其片面之詞，難以遽信，原判決未採為丙○○有利認定，亦難
謂為違誤。(二)、刑法第六十二條所謂自首，係以行為人在其犯罪
未發覺前，向該管公務員自承犯罪，而接受裁判為要件。本件係
警方於八十九年二月十日借提乙○○，追查其被查獲偽造信用卡
等資料之來源時，經乙○○供陳其偽造信用卡所用物品係丙○○
所交付，乃於八十九年二月十四日在桃園國際機場（即更名前中
正國際機場）將甫搭機入境之丙○○拘捕到案，丙○○始於警詢
時坦承其與乙○○間偽造信用卡及盜刷信用卡之過程，並書立自
白狀，此有乙○○、丙○○警詢筆錄及丙○○自白狀、警方承辦
人員之報告等在卷可稽（見第四０九二號偵查卷第六四至六九、
三四至四０、九四至九八頁），足證警方查獲前已依乙○○之供
述，得悉丙○○亦為其犯罪共同正犯之其中一人，因而查獲丙○
○，是以丙○○並不合上揭自首之要件，原判決未依自首規定減
輕其刑，於法洵無違誤。(三)、刑事訴訟法第三百七十條前段規定
：「由被告上訴或為被告之利益而上訴者，第二審法院不得諭知
較重於原審判決之刑」，即所謂不利益變更禁止之原則；此項限
制，於檢察官或自訴人為被告之不利益而合法上訴者，不適用之
。本件於第一審判決後，除丙○○為自己之利益而提起第二審上
訴外，檢察官於第二審上訴書，亦指摘第一審判決就包括丙○○
在內之二十人被告部分量刑過輕（見上訴卷(一)第一八三頁），為
丙○○之不利益而提起第二審上訴，是原判決所認丙○○之犯罪
事實較笫一審為少，經撤銷第一審關於丙○○部分之科刑判決（
原處有期徒刑二年），改判後仍量處有期徒刑二年，自無違背前
揭量刑限制規定之可言。(四)、修正前刑法上所謂常業犯，指反覆
以同種類行為為目的之社會活動之職業性犯罪而言。原判決以本
件乙○○偽造信用卡，或由乙○○向范哲維及綽號「阿倫」之不
詳姓名年籍男子購買業經他人偽造完成之信用卡及原持卡人所申
請之基本資料後，再由乙○○、丙○○等持偽造信用卡反覆向各
特約商店簽帳消費，致被害人數眾多，詐得財物、金額亦甚多，
顯均係以反覆經營同種類之詐騙行為為目的之職業性犯罪，並有
恃此為生、賴以為業之意，均具有常業犯之性質，乃就丙○○之
該部分行為論以修正前刑法第三百四十條之常業詐欺罪，於法並
無不合。(五)、採證認事、取捨證據及證據證明力之判斷，乃事實
審法院之職權，苟其採證認事之論斷無違證據法則，即不容任意
指為違法。關於原判決事實參、第一項所載己○○之犯行部分，
業經晉安平於偵查中供述：己○○幫其與陳勇全開車、取回偽卡
及載伊等前往盜刷購物，伊等每天給己○○新台幣二、三千元酬
勞等語，陳勇全所供與之大致相符，己○○於偵查中及第一審亦
供述係其開車載陳勇全、晉安平前往刷卡，並獲取酬勞，復與陳
勇全、晉安平偽造信用卡並以盜刷購物各情無訛（見第六五六五
號偵查卷第八九頁，第一審卷(二)第八五、八六頁），另陳勇全於
第一審並供承其與晉安平共同偽造信用卡，再與己○○前往持卡
購物之情事（見第一審卷(二)第七五頁）。原判決綜合上述卷證資
料，據以認定己○○與陳勇全、晉安平間有犯意聯絡及行為分擔
，為共同正犯，其推理論斷衡諸經驗及論理等證據法則皆無違背
，即不容指為違法。(六)、己○○於九十年八月二十七日持偽造之
信用卡盜刷購物而為警查獲，經扣押附表拾肆、(二)所示偽造之信
用卡四張，其中即包括編號03、卡號0000000000000000號偽造之
信用卡在內，有趙美倫（當時與己○○在場，業經檢察官以罪嫌
不足予以不起訴處分）及該扣案信用卡等可稽（見第八六０九號
偵查卷第一三、三九、四０頁）。原判決以己○○為警查獲持有
附表拾參編號、部分之信用卡，與另查扣其持有上開卡號00
00000000000000 號偽造信用卡上，同有「ALLEX」之署名，據以
認定己○○確有附表拾參編號、部分之犯行，己○○否認後
開部分之犯行則無可採，其所為論證有卷內資料可憑，衡諸經驗
及論理等證據法則亦皆無違背，即難謂係有違誤。經核丙○○、
己○○上訴意旨，係置原判決所為明白論斷於不顧，仍持已為原
判決指駁之陳詞，專憑己意再事爭辯，或任意指摘原判決違法，
難認已符合首揭法定之第三審上訴要件。本件關於丙○○之上訴
，及己○○關於上開部分之上訴，均違背法律上之程式，應予以
駁回。又己○○行使變造特種文書、侵占遺失物所犯刑法第二百
十六條、第二百十二條及第三百三十七條之罪部分，核屬刑事訴
訟法第三百七十六條第一款所列之案件，既經第二審判決，不得
上訴於第三審法院，其對得上訴第三審之常業詐欺等部分之上訴
既不合法，應從程序上駁回，無從為實體上判決，此部分之上訴
亦非合法，應併予駁回。
據上論結，應依刑事訴訟法第三百九十七條、第四百零一條、第
三百九十五條前段，判決如主文。
中    華    民    國  九十九  年    四    月   三十   日
                      最高法院刑事第九庭
                          審判長法官  邵  燕  玲
                                法官  李  伯  道
                                法官  孫  增  同
                                法官  李  英  勇
                                法官  張  春  福
本件正本證明與原本無異
                                      書  記  官
中    華    民    國  九十九  年    五    月    五    日
                                                      V

司法院資訊處製作；財團法人民間司法改革基金會備份。
